臺灣臺北地方法院民事判決
110年度重訴字第245號
原      告  財團法人台北市基督教校園福音團契

法定代理人  張文亮  
訴訟代理人  蘇家宏律師
            林正椈律師
            林隆鑫律師
被      告  顧鵬志  

訴訟代理人  王淑琍律師
被      告  劉顧麗君
            劉廣華  

            劉廣漢  



            高子翔  
上四人共同
訴訟代理人  羅翠慧律師
複代理人    羅筱茜律師
上列當事人間請求給付償金等事件，本院於民國111年9月30日言
詞辯論終結，判決如下：
    主  文
原告之訴及假執行之聲請均駁回。
訴訟費用由原告負擔。
    事實及理由
壹、程序方面：
一、按當事人喪失訴訟能力或法定代理人死亡或其代理權消滅者
    ，訴訟程序在有法定代理人或取得訴訟能力之本人，承受其
    訴訟以前當然停止；前開承受訴訟人於得為承受時，應即為
    承受之聲明，民事訴訟法第170條、第175條第1項分別定有
    明文。本件原告法定代理人原為孫寶年，於本院審理期間變
    更為張文亮，並經其聲明承受訴訟，有承受訴訟狀、原告法
    人登記證書、內政部同意董事變更備查函在卷可稽（見本院
    卷一第14至22頁），於法相符，應予准許。
二、按訴狀送達後，原告不得將原訴變更或追加他訴。但請求之
    基礎事實同一者、擴張或減縮應受判決事項之聲明者，不在
    此限。民事訴訟法第255條第1項第2、3款定有明文。查：
  ㈠原告起訴原以顧鵬志、劉顧麗君為被告，主張其等所有臺北
    市○○區○○段○○段00○號即門牌號碼臺北市○○○路○段00號之建
    物（下稱系爭建物）越界無權占用原告所有臺北市○○區○○段
    ○○段○○○○○段○○段○000地號土地（下稱系爭土地），以民法
    第796條、第179條為請求權基礎，聲明：㈠被告顧鵬志、劉
    顧麗君應以新臺幣（下同）2,445萬元向原告購買原告所有
    系爭土地。㈡被告顧鵬志、劉顧麗君應給付原告297萬5,654
    元及自起訴狀繕本送達翌日起至清償日止，按年息5％計算之
    利息。㈢聲明第二項，原告願供擔保，請准宣告假執行等語
    （見北司調字卷第7頁）。
　㈡嗣追加劉廣華、劉廣漢、高子翔為被告，變更聲明為：㈠被告
    顧鵬志、劉顧麗君、劉廣華、劉廣漢、高子翔應以2,445萬
    元向原告購買原告所有系爭土地。㈡被告顧鵬志、劉顧麗君
    、劉廣華、劉廣漢、高子翔應給付原告297萬5,654元及自起
    訴狀繕本送達翌日起至清償日止，按年息5％計算之利息。㈢
    聲明第二項，原告願供擔保，請准宣告假執行等語（見北司
    調字卷第66頁）。
　㈢另追加民法第767條第1項為請求權基礎，變更聲明為：先位
    聲明：⒈被告顧鵬志、劉顧麗君、劉廣華、劉廣漢、高子翔
    應將坐落系爭土地上之系爭建物拆除，並將該部分土地騰空
    返還予原告。⒉被告顧鵬志、劉顧麗君、劉廣華、劉廣漢、
    高子翔應給付原告297萬5,654元及自起訴狀繕本送達翌日起
    至清償日止，按年息5％計算之利息，暨自起訴狀繕本送達翌
    日起至騰空返還前開土地為止，按月於次月5日給付原告4萬
    4500元，及自上開各期自次月6日起至清償日止，按年息5％
    計算之利息。⒊聲明第二項，原告願供擔保，請准宣告假執
    行。備位聲明：⒈被告顧鵬志、劉顧麗君、劉廣華、劉廣漢
    、高子翔應以2,445萬元向原告購買原告所有系爭土地。⒉被
    告顧鵬志、劉顧麗君、劉廣華、劉廣漢、高子翔應給付原告
    297萬5,654元及自起訴狀繕本送達翌日起至清償日止，按年
    息5％計算之利息；暨自起訴狀繕本送達翌日起至前開土地所
    有權移轉予被告之日止，按月於次月5日給付原告4萬4,500
    元，及自上開各期自次月6日起至清償日止，按年息5％計算
    之利息。⒊聲明第二項，原告願供擔保，請准宣告假執行等
    語（見本院卷一第12至13頁）。
　㈣再於110年9月6日變更備位聲明第1項請求金額為3,754萬7,81
    3元等語（見本院卷二第148頁）。
　㈤末依臺北市古亭地政事務所110年10月25日中正一土字第0223
    00號，複丈日期110年11月15日土地複丈成果圖（下稱附圖
    ），變更聲明為：先位聲明：⒈被告顧鵬志、劉顧麗君、劉
    廣華、劉廣漢、高子翔應將坐落系爭土地上如附圖所示項目
    D部分（面積14.58平方公尺）、H部分（面積4.81平方公尺
    ）、I部分（面積1.17平方公尺）建物騰空拆除，並將該占
    用土地返還予原告。⒉被告顧鵬志、劉顧麗君、劉廣華、劉
    廣漢、高子翔應給付原告264萬311元，及自訴訟繫屬翌日起
    至清償日止，按年息5％計算之利息，暨自訴訟繫屬翌日起至
    110年12月31日止，按月給付原告4萬3,005元；自111年1月1
    起至返還系爭土地之日止，按月給付原告4萬4,454元。⒊願
    供擔保，請准宣告假執行。備位聲明：⒈被告顧鵬志、劉顧
    麗君、劉廣華、劉廣漢、高子翔應以3,754萬7,813元向原告
    購買原告所有系爭土地。⒉被告顧鵬志、劉顧麗君、劉廣華
    、劉廣漢、高子翔應給付原告264萬311元，及自訴訟繫屬翌
    日起至清償日止，按年息5％計算之利息，暨自訴訟繫屬翌日
    起至110年12月31日止，按月給付原告4萬3,005元；自111年
    1月1起至返還系爭土地之日止，按月給付原告4萬4,454元。
    ⒊願供擔保，請准宣告假執行等語（見本院卷二第301至302
    頁）。
　　核原告上開所為變更，乃係基於被告占用系爭土地之同一基
    礎事實，且擴張應受判決事項之聲明，雖被告不同意追加，
    按諸上揭規定，仍應准許，以利紛爭一次解決。
貳、實體方面：
一、原告主張：
  ㈠原告於民國64年9月18日因受贈與，取得包括系爭土地等多筆
    土地，並於其上建有門牌號碼臺北市○○○路○段00號之建物。
    被告所有系爭建物，逾越地界，無法律上原因占用原告所有
    系爭土地如附圖所示項目D、H、I部分土地，致原告不僅完
    全無法使用系爭土地，且每年尚需支付系爭土地之地價稅，
    損害甚鉅。兩造曾於106年9月9日進行協商，並簽訂土地租
    用意向書，約定被告應繳納系爭土地之地價稅，並以公告現
    值之二分之一向原告承講系爭土地，詎被告迄今未依約履行
    。被告所有系爭建物越界無權占用系爭土地，其等並因此受
    有相當於租金之不當得利且致原告受有損害，原告得依民法
    第767條第1項規定請求被告拆屋還地，或依民法第796條規
    定請求被告支付償金或購買越界占有之土地，並依民法第17
    9條規定，請求被告按系爭土地申報地價10％計算，給付自起
    訴日即109年10月29日起回溯5年之相當於租金之不當得利，
    及自訴訟繫屬翌日即109年10月30日至騰空返還系爭土地或
    至前開土地所有權移轉予被告之日止，按月給付相當於租金
    之不當得利等語。
  ㈡並聲明：
　  先位聲明：
　⒈被告顧鵬志、劉顧麗君、劉廣華、劉廣漢、高子翔應將坐落
    系爭土地上如附圖所示項目D部分（面積14.58平方公尺）、
    H部分（面積4.81平方公尺）、I部分（面積1.17平方公尺）
    建物騰空拆除，並將該占用土地返還予原告。
　⒉被告顧鵬志、劉顧麗君、劉廣華、劉廣漢、高子翔應給付原
    告264萬311元，及自訴訟繫屬翌日起至清償日止，按年息5％
    計算之利息，暨自訴訟繫屬翌日起至110年12月31日止，按
    月給付原告4萬3,005元；自111年1月1起至返還系爭土地之
    日止，按月給付原告4萬4,454元。
　⒊願供擔保，請准宣告假執行。
　　備位聲明：
　⒈被告顧鵬志、劉顧麗君、劉廣華、劉廣漢、高子翔應以3,754
    萬7,813元向原告購買原告所有系爭土地。
　⒉被告顧鵬志、劉顧麗君、劉廣華、劉廣漢、高子翔應給付原
    告264萬311元，及自訴訟繫屬翌日起至清償日止，按年息5％
    計算之利息，暨自訴訟繫屬翌日起至110年12月31日止，按
    月給付原告4萬3,005元；自111年1月1起至返還系爭土地之
    日止，按月給付原告4萬4,454元。
　⒊願供擔保，請准宣告假執行。
二、被告則以：
  ㈠系爭建物係訴外人秦鴻箴於46年5月2日興建完成，建築基地
    包括重測前臺北市○○區○○段○○○○○段○00000○000000○00000地
    號(即重測後福和段一小段885、885-1、886地號即系爭土地
    ），該建物於48年8月12日收件辦理所有權第一次登記，並
    於49年8月17日完成建物第一次登記，被告劉顧麗君之母親
    顧傅春蘭於55年10月21日以「買賣」為原因自秦鴻箴取得系
    爭建物及其坐落基地其中福和段一小段885、885-1地號土地
    (即重測前水源段271-1、251-18地號)之所有權。嗣顧傅春
    蘭死亡後，被告等人因繼承取得系爭建物暨上開坐落基地之
    所有權。
　㈡系爭建物係秦鴻箴於46年5月2日興建完成，其中系爭建物坐
    落基地水源段251-18地號（面積為5平方公尺，重測後為福
    和段一小段885-1地號），係48年7月7日由臺北市○○區○○段0
    0000地號分割出，另水源段270-3地號（面積為20平方公尺
    ，重測後為福和段一小段886地號即系爭土地），則係秦鴻
    箴於48年8月12日申請辦理系爭建物所有權第一次登記後，
    由訴外人郝益民於48年9月5日自其所有水源段270-1地號分
    割出，可證郝益民就秦鴻箴占用土地建造系爭建物一事，並
    未有任何反對之意思表示，反倒同意分割出水源段270-3地
    號（即重測後系爭886地號土地）供作系爭建築物之建築基
    地，且依系爭建物於48年間辦理建物第一次登記當時有效之
    土地登記規則第26條、第54條、第55條、第58條、第59條、
    第60條規定，系爭建物原始起造人秦鴻箴須取得坐落基地之
    所有權人郝益民之同意，由其出具同意使用系爭土地之證明
    文件供地政機關審查，始得於49年8月17日辦理建物登記完
    竣，益徵郝益民確實同意系爭土地供系爭建物興建使用，秦
    鴻箴與郝益民間就系爭土地存有使用借貸關係。
　㈢其後，郝益民陸續於61年7月24日將水源段270地號(重測後福
    和段一小段887地號）、65年11月10日將水源段270-3地號土
    地(重測後福和段一小段886地號)以贈與為原因移轉登記給
    原告，原告嗣於67年4月4日再將水源段270-1、271-2、272
    地號合併為887地號土地。原告於65年11月10日因受贈與無
    償取得水源段270-3地號土地(即系爭土地)時，經由公示之
    土地登記謄本，即可知悉其上有系爭建物之合法所有權登記
    存在，且原告受贈系爭土地至提起本件訴訟前，亦從未提出
    任何異議要求拆屋還地，堪認原告對於其前手郝益民曾經特
    地將系爭土地分割出來以供秦鴻箴在系爭土地上興建建物，
    渠二人就系爭土地成立使用借貸關係乙情，已然知悉也同意
    受其拘束。依此，被告使用系爭土地非屬越界建築且有合法
    權源，自未構成不當得利，原告先位依民法第767條第1項規
    定請求被告拆屋還地，備位依民法第796條規定請求被告支
    付償金或價購土地，並依民法第179條規定請求被告給付相
    當於租金之不當得利，應認係以損害他人為目的，已構成權
    利濫用並違誠信原則且均屬無理由。
  ㈣退步言之，縱原告主張有理由，原告提出之系爭土地估價報
    告書有諸多疑點，所載系爭土地價格高於市場交易行情，顯
    不合理，應以兩造前簽訂之土地租用意向書內容為據，另原
    告請求以申報地價年息10％為計算相當於租金之不當得利依
    據，亦屬過高等語置辨。
　㈤並聲明：
　⒈原告之訴及假執行之聲請均駁回。　
　⒉如受不利判決，願供擔保請准宣告免為假執行。
三、兩造不爭執事項：
  ㈠被告所有系爭建物占用原告所有系爭土地如附圖所示項目D部
    分面積14.58平方公尺，H部分面積8.41平方公公尺，I部I分
    面積1.17平方公尺。
　㈡訴外人郝益民先於58年間將臺北市○○區○○段000地號（即重測
    後福和段一小段887地號）土地贈與原告(61年5月24日申登
    ），復於64年間將重測前同區段270-3地號(即重測後福和段
    一小段886地號之系爭土地）贈與原告（65年5月21日申登）
    。
四、本院得心證之理由：
    原告主張被告所有系爭建物越界建屋，無權占用原告所有系
    爭土地如附圖所示項目D、H、I部分，先位依民法第767條第
    1項規定請求被告拆屋還地，備位依民法第796條規定請求被
    告支付償金或價購土地，並依民法第179條規定請求被告給
    付相當於租金之不當得利等情，為被告所否認，並以前詞置
    辯。茲就兩造爭點悉述如下：
  ㈠被告所有系爭建物占用系爭土地如附圖所示項目D、H、I部分
    ，有無合法權源？
　⒈按當事人主張有利於己之事實者，就其事實有舉證之責任。
    民事訴訟法第277條前段定有明文。又以無權占有為原因，
    請求返還所有物之訴，被告對原告就其物有所有權存在之事
    實無爭執，而僅以非無權占有為抗辯者，固應就其取得占有
    係有正當權源之事實證明之，倘被告就此已為舉證，法院即
    應就其所舉證據是否足以證明其占有為有正當權源，調查認
    定（最高法院82年度台上字第1441號判決要旨參照）。
　⒉經查，系爭建物為加強磚造之本國式三層樓房，地政機關於4
    8年8月12日收件，登記原因為總登記，收件字號為古亭字第
    1398號，49年8月17日登記所有權人為秦鴻箴，建物基地坐
    落水源段271-1、270-3、251-18地號；嗣55年10月21以買賣
    為原因，將系爭建物暨基地所有權移轉登記予顧傅春蘭；67
    年5月27日因地籍圖重測之故，系爭建物坐落基地地號變更
    為重測後福和段一小段885、886、885-1地號等事實，有系
    爭建物建築改良物登記簿、福和段一小段885、886、885-1
    地號土地登記簿、土地、建物登記謄本在卷可參。（見本院
    卷一第147至247頁）。雖臺北市古亭地政事務所以110年5月
    12日北市古地籍字第1107007233號函函覆系爭建物申請辦理
    建物第一次登記之原始登記資料，因已逾法定保管年限，地
    政機關已報准銷燬（見本院卷第249頁），然無礙系爭建物
    確實登記有收件字號並經古亭地政辦理第一次登記完竣之認
    定。
　⒊次查，按「土地登記，謂土地及其改良物之所有權與他項權
    利之登記。」；「登記應由權利人及義務人共同聲請之…」
    ；「聲請登記，應提出左列文件：一、聲請書。二、證明登
    記原因文件。三、土地所有權狀或土地他項權利證明書。四
    、依法應提出之書據圖式。」；「未經依土地法登記所有權
    之土地聲請土地總登記時，提出之聲請書、土地他項權利清
    摺、契據及其他關係文件，地政機關應派員審查之。」；「
    前條之聲請書，應記載左列事項:一、…戊、建築改良物情形
    。…庚、建築改良物法定價值。辛、四鄰土地概況。壬、現
    時使用狀況，使用人姓名及使用人與所有權人之關係。二、
    所有權來歷：甲、上手各契據及其移轉實情。乙、有關證明
    文件…。」；「地政機關對審查無訛案件，應公告之，同時
    以書面通知第56條第2款之權利關係人。前項公告期間，定
    為2個月。」；「公告除登報外，應揭示左列各地方：一主
    管地政機關門首之公告地方。二、聲請登記地段之顯著地方
    二、聲請登記土地所在區之公眾地方。」；「前條登報及揭
    示，應公告左列事項：一、聲請為所有權登記人之姓名籍貫
    、住所。二、土地坐落、四至、面積及其建築改良物。三所
    有權以外之權利關係及其權利人之姓名住所。四、聲請登記
    年月日。五、對於該土地有權利關係人，得提出異議於司法
    機關之期限。」，35年10月2日地政署公布同日施行之土地
    登記規則第2條、第17條前段、第26條第1項、第54條、第55
    條、第58條、第59條、第60條分別定有明文。是依上開規定
    ，系爭建物於辦理建物所有權第一次登記前須提供完備聲請
    登記文件經地政機關派員審查，並依法定程序通知相關權利
    關係人，且於系爭建物所在地顯著處所公告相當期限，而無
    人提出異議，方得以順利完成登記。
　⒋蓋土地所有權狀為土地所有權人對於土地有所有權之證明文
    件，自為土地所有權人所持有、保管；而依系爭土地登記謄
    本，並無他項權利之設定登記，系爭建物原始起造人秦鴻箴
    既能合法辦理所有權登記，顯已依當時有效公布施行之前揭
    土地登記規則之規定，與斯時系爭建物坐落基地之一即系爭
    土地所有權人即郝益民共同提出聲請，並由郝益民提出土地
    所有權狀，於聲請書上記載土地所有權狀之號數，載明系爭
    建物現時使用狀況、使用人姓名、與所有權人間的關係，相
    關證明文件，並經地政機關實地勘測測量，審查無訛後，公
    告2個月無人異議，地政機關始准予所有權之登記，足徵秦
    鴻箴於系爭土地上興建系爭建物時，已獲當時系爭土地所有
    權人郝益民之同意，渠等間就系爭土地存有使用借貸關係，
    已臻明確，毋庸置疑。
　⒌又因房屋不能脫離土地而獨立存在，故基地所有人提供土地
    ，供建築物基地使用，自可推斷為該基地所有人同意建物所
    有人使用該土地至該建物不堪使用為止，該建物所有人自有
    占有使用該土地之權利，而繼受房屋所有權之人，除有反對
    之特約外，亦應推斷土地所有人對之默許繼續使用該土地。
    另土地所有人出具同意使用土地之證明文件予起造人，除為
    符合申請建築執照之行政程序所需外，應同有繼續授與土地
    使用權予起造人之意思，若謂同意使用土地之證明文件之效
    力於房屋興建完成後即歸於消滅，無異使原屬合法興建之房
    屋變為無權占有土地而應予拆除，造成社會經濟資源之徒然
    浪費，顯違事理，故同意使用土地之證明文件並非僅為公法
    上行政目的之需而出具，應兼有授與私法上使用權之效力。
    郝益民於系爭建物辦理第一次所有權登記期間，於48年9月5
    日將系爭土地自其所有水源段270-1地號分割出來供作系爭
    建物之建築基地，並依斯時有效施行之土地登記規則，提供
    土地所有權狀協同系爭建物原始起造人秦鴻箴辦理系爭建物
    第一次所有權登記完竣，可徵郝益民同意提供系爭土地與秦
    鴻箴作為系爭建物之基地，如同前述，且郝益民得預期系爭
    建物所有權人將使用系爭土地至系爭建物滅失或無法繼續使
    用之日為止，其與系爭建物所有權人默示成立使用借貸契約
    。原告於65年間自郝益民處受贈系爭土地並辦理所有權移轉
    登記，可經由系爭土地謄本之公示登記知悉系爭建物坐落於
    系爭土地上，原告明該使用借貸契約存在而仍受贈與，即應
    受該債權契約之拘束，且原告自取得系爭土地所有權後逾40
    餘年未曾提出異議，亦可推斷原告默許系爭建物所有權人使
    用系爭土地，而與系爭建物所有權人成立默示使用借貸契約
    。
　⒍從而，綜觀卷附事證，足認系爭建物原始起造人秦鴻箴於興
    建系爭建物時，已獲當時系爭土地所有權人郝益民之同意而
    成立默示使用借貸契約，原告因贈與取得系爭土地所有權時
    ，明知系爭建物坐落系爭土地上，卻未曾就被告及其前手占
    有使用系爭土地未具合法權源表示過任何異議，應認原告業
    已繼受上述默示使用借貸關係，則被告所有系爭建物占有系
    爭土地，既本於原告之默示同意，即非無正當權源，原告主
    張被告系爭建物無權占有該土地，自不可取。
　㈡原告先位依民法第767條第1項規定請求被告拆屋還地，備位
    依民法第796條規定請求被告支付償金或價購土地，並依民
    法第179條規定請求被告給付相當於租金之不當得利，有無
    理由？　　　
  ⒈按所有人對於無權占有或侵奪其所有物者，得請求返還之。
    對於妨害其所有權者，得請求除去之。有妨害其所有權之虞
    者，得請求防止之。土地所有人建築房屋非因故意或重大過
    失逾越地界者，鄰地所有人如知其越界而不即提出異議，不
    得請求移去或變更其房屋。但土地所有人對於鄰地因此所受
    之損害，應支付償金。前項情形，鄰地所有人得請求土地所
    有人，以相當之價額購買越界部分之土地及因此形成之畸零
    地，其價額由當事人協議定之；不能協議者，得請求法院以
    判決定之。無法律上之原因而受利益，致他人受損害者，應
    返還其利益。民法第767條第1項、第796條、第179條分別定
    有明文。
　⒉經查，被告所有系爭建物係經原地主郝益民同意而而占用系
    爭土地，並非無權占有，且原告已繼受上開使用借貸關係並
    應受其拘束，業如前述，則原告先位依民法第767條第1項規
    定請求被告拆屋還地，備位依民法第796條規定請求被告支
    付償金或價購土地，並依民法第179條規定請求被告給付相
    當於租金之不當得利，自均無理由。
五、綜上所述，原告先位依民法第767條第1項規定請求被告拆屋
    還地，備位依民法第796條規定請求被告支付償金或價購土
    地，並依民法第179條規定請求被告給付相當於租金之不當
    得利，均無理由，應予駁回。又原告之訴既經駁回，其假執
    行之聲請即失所依據，應併予駁回。
六、本件事證已臻明確，兩造其餘主張、陳述及所提證據，經本
    院審酌後，核與判決結果皆不生影響，爰不逐一論列，附此
    敘明。
七、據上論結，本件原告之訴為無理由，依民事訴訟法第78條，
    判決如主文。
中　　華　　民　　國　　111 　年　　10　　月　　28　　日
                  民事第一庭    法　官　熊志強
以上正本係照原本作成。
如對本判決上訴，須於判決送達後20日內向本院提出上訴狀。如
委任律師提起上訴者，應一併繳納上訴審裁判費。
中　　華　　民　　國　　111 　年　　10　　月　　28　　日
                                書記官　蔡斐雯